ACORDAO-COMPLETO-2531690

ACÓRDÃO 701/2023 ATA 14/2023 - PLENÁRIO

VISTOS, relatados e discutidos estes autos de recursos de reconsideração interpostos pelo Espólio de Manoel Mariano de Sousa (representado por Francisca Telis de Sousa) , Antônia Elda Pereira Azevedo, Pedro Alberto Teles de Sousa, Maria Jose Diniz Freitas e Valdeni Silvino da Silva, bem como por Inamar Araújo Medeiros e Maria Gilnetes Nascimento, contra o Acórdão 1060/2021-TCU-Plenário, de relatoria do Ministro-Substituto Augusto Sherman Cavalcanti;
ACORDAM os Ministros do Tribunal de Contas da União, reunidos em Sessão Plenária, ante as razões expostas pelo Relator, em, com fundamento nos arts. 32, inciso I, e 33, da LOTCU: 
9.1. dar provimento ao recurso do Espólio de Manoel Mariano Sousa, representado por Francisca Telis de Sousa, para tornar insubsistente o Acórdão 1060/2021-TCU-Plenário, em relação a ele;
9.2. negar provimento aos recursos interpostos por Antônia Elda Pereira Azevedo, Pedro Alberto Teles de Sousa, Maria Jose Diniz Freitas, Valdeni Silvino da Silva, Inamar Araújo Medeiros e Maria Gilnetes Nascimento; 
9.3. remeter o processo ao relator a quo, tendo em vista a necessidade de que seja apreciado o requerimento formulado pela defesa do espólio e analisada a documentação indicada em alegações de defesa;
9.4. dar ciência da decisão aos recorrentes e aos demais interessados.

Recursos de reconsideração contra acórdão que julgou irregulares as contas dos recorrentes, com condenação em débito e multa, bem como inabilitação para o exercício de cargo em comissão ou função de confiança, em razão de irregularidades na aplicação de recursos de convênio firmado para a realização de obras de calçamento no município.

Município de Barra do Corda - MA.

3. Interessados/Responsáveis/Recorrentes:
3.1. Interessado: Ministério do Turismo (05.457.283/0001-19).
3.2. Responsáveis: Antonia Elda Pereira Azevedo (XXX.242.303-XX); Inamar Araújo Medeiros (XXX.649.023-XX); Manoel Mariano de Sousa (XXX.881.043-XX); Maria Gilnetes Nascimento (XXX.811.673-XX); Maria Jose Dinis Freitas (XXX.639.678-XX); Maxdeyne de Araújo Guimarães (XXX.022.623-XX); Maxplan Incorporações e Construções Ltda. (07.084.925/0001-07); Pedro Alberto Telis de Sousa (XXX.736.063-XX); Valdeni Silvino da Silva (XXX.624.803-XX).
3.3. Recorrentes: Manoel Mariano de Sousa (XXX.881.043-XX); Antonia Elda Pereira Azevedo (XXX.242.303-XX); Pedro Alberto Telis de Sousa (XXX.736.063-XX); Maria Jose Dinis Freitas (XXX.639.678-XX); Valdeni Silvino da Silva (XXX.624.803-XX); Inamar Araújo Medeiros (XXX.649.023-XX); Maria Gilnetes Nascimento (XXX.811.673-XX).

13.1. Ministros presentes: Bruno Dantas (Presidente), Walton Alencar Rodrigues, Benjamin Zymler, Augusto Nardes, Aroldo Cedraz (Relator), Jorge Oliveira, Antonio Anastasia e Jhonatan de Jesus.
13.2. Ministros-Substitutos presentes: Augusto Sherman Cavalcanti e Marcos Bemquerer Costa.

AROLDO CEDRAZ

Ministro-Substituto Augusto Sherman Cavalcanti.

Transcrevo, a seguir, a instrução de mérito à peça 231, a qual contou a anuência da equipe diretiva da então Secretaria de Recursos (peças 232 e 233) e do representante do Ministério Público junto ao TCU (peça 234) : 
INTRODUÇÃO
1.	Trata-se de recursos de reconsideração interpostos pelo Espólio de Manoel Mariano de Sousa (representado por Francisca Telis de Sousa) , Antônia Elda Pereira Azevedo, Pedro Alberto Teles de Sousa, Maria Jose Diniz Freitas e Valdeni Silvino da Silva (peça 206) , bem como por Inamar Araújo Medeiros (peça 208) e Maria Gilnetes Nascimento (peça 210) , contra o Acórdão 1060/2021-TCU-Plenário, Relator Ministro-Substituto Augusto Sherman Cavalcanti (peça 192) .
1.1.	A deliberação recorrida tem o seguinte teor:
ACORDAM os Ministros do Tribunal de Contas da União, reunidos em sessão de Plenário, ante as razões expostas pelo Relator, em:
9.1. convalidar, com fundamento no art. 172 do Regimento Interno do TCU, a citação de Maxdeyne de Araújo Guimarães, administrador de fato da empresa Maxplan Incorporações e Construções Ltda., por desconsideração da personalidade jurídica da empresa;
9.2. considerar revéis Maxdeyne de Araújo Guimarães e Maxplan Incorporações e Construções Ltda., para todos os efeitos, dando-se prosseguimento ao processo, com fundamento no art. 12, § 3º, da Lei 8.443/1992;
9.3. rejeitar as alegações de defesa apresentadas pelo representante do espólio de Manoel Mariano de Sousa e pelos responsáveis Maria Gilnetes Nascimento, Valdeni Silvino da Silva, Pedro Alberto Telis de Sousa, Maria José Dinis Freitas, Inamar Araújo Medeiros e Antônia Elda Pereira Azevedo;
9.4. julgar irregulares, com fundamento nos arts. 1º, inciso I, 16, inciso III, alíneas "b" e "c", e §2º; 19 e 23, inciso III, da Lei 8.443/1992, as contas de Manoel Mariano de Sousa, Maria Gilnetes Nascimento, Valdeni Silvino da Silva, Pedro Alberto Telis de Sousa, Maria José Dinis Freitas, Inamar Araújo Medeiros, Antônia Elda Pereira Azevedo, Maxdeyne de Araújo Guimarães e da empresa Maxplan Incorporações e Construções Ltda., condenando o espólio de Manoel Mariano de Sousa, e os demais responsáveis, solidariamente, ao pagamento da quantia de R$ 1.950.000,00 (um milhão, novecentos e cinquenta mil reais) , fixando-lhes o prazo de quinze dias, a contar da notificação, para que seja comprovado, perante o tribunal (art. 214, inciso III, alínea "a", do Regimento Interno) , o recolhimento da dívida aos cofres do Tesouro Nacional, atualizada monetariamente e acrescida dos juros de mora calculados a partir de 19/11/2009 até a data do efetivo recolhimento, na forma prevista na legislação em vigor, descontado o valor de R$ 142.367,48, devolvido em 03/02/2012;
9.5. aplicar aos responsáveis, com fundamento no art. 57 da Lei 8.443/1992, multa individual nos valores abaixo especificados, fixando-lhes o prazo de quinze dias, a contar da notificação, para comprovar, perante o Tribunal, nos termos do art. 214, inciso III, alínea "a", TC Processo 019.375/2019-0 2 RI/TCU, o recolhimento das referidas quantias ao Tesouro Nacional, atualizadas monetariamente desde a data do presente acórdão até a do efetivo recolhimento, se forem pagas após o vencimento, na forma da legislação em vigor;
	Responsável
	Valor da multa (R$) 

	Antônia Elda Pereira Azevedo
	50.000,00

	Inamar Araújo Medeiros
	80.000,00

	Maria Gilnetes Nascimento
	80.000,00

	Maria José Dinis Freitas
	50.000,00

	Pedro Alberto Telis de Sousa
	50.000,00

	Valdeni Silvino da Silva
	80.000,00

	Maxdeyne de Araújo Guimarães
	300.000,00

	Maxplan Incorporações e Construções Ltda.
	300.000,00

9.6. autorizar, desde logo, nos termos do art. 28, inciso II, da Lei 8.443/1992, a cobrança judicial das dívidas caso não atendidas as notificações;
9.7. considerar graves as infrações cometidas pelos responsáveis Valdeni Silvino da Silva, Antônia Elda Pereira Azevedo, Maria José Dinis Freitas, Inamar Araújo Medeiros, Pedro Alberto Telis de Sousa, Maria Gilnetes Nascimento e Maxdeyne de Araújo Guimarães;
9.8. inabilitar, com fundamento no art. 60 da Lei 8.443/1992, Valdeni Silvino da Silva, Antônia Elda Pereira Azevedo, Maria José Dinis Freitas, Inamar Araújo Medeiros, Pedro Alberto Telis de Sousa, Maria Gilnetes Nascimento e Maxdeyne de Araújo Guimarães, para o exercício de cargo em comissão ou função de confiança no âmbito da Administração Pública pelo período de cinco anos;
9.9. declarar, com fundamento no art. 46 da Lei 8.443/1992, inidônea a empresa Maxplan Incorporações e Construções Ltda. para participar de licitação na Administração Pública Federal pelo período de cinco anos;
9.10. determinar à Secex-TCE que junte a este processo, por cópia, as peças do TCProcesso 003.723/2012-7 que foram referenciadas pela unidade técnica como prova da responsabilidade de Maxdeyne de Araújo Guimarães nos autos;
9.11. remeter cópia deste Acórdão à Procuradoria da República no Estado do Maranhão, com fundamento no art. 16, § 3º, da Lei 8.443/1992, c/c o § 7º do art. 209 do Regimento Interno do TCU, para o ajuizamento das ações que considere cabíveis; e
9.12. dar ciência desta deliberação aos responsáveis.
HISTÓRICO
2.	Trata-se de Tomada de Contas Especial instaurada por determinação do Acórdão 936/2016-TCU-Plenário, Relator Ministro Benjamin Zymler, em razão das irregularidades apuradas na aplicação dos recursos oriundos do Contrato de Repasse nº 267504-29/2008 (Siafi 637688) , firmado entre o Ministério do Turismo e o Município de Barra do Corda/MA, tendo por objeto a realização de obras de calçamento no Município.
2.1.	O Contrato de Repasse foi firmado no valor total de R$ 2.145.000,00, sendo R$ 1.950.000,00 à conta do concedente e R$ 195.000,00 a título de contrapartida, com vigência no período de 4/12/2008 a 31/5/2012 (peça 11) . Houve o repasse do valor total dos recursos federais.
2.2. 	Por meio da auditoria objeto do TC-Processo 003.723/2012-7, realizada com objetivo de verificar a execução do objeto e a prestação de contas dos convênios e contratos de repasse celebrados entre o Município de Barra do Corda/MA e a União no período de 2005 a 2010, decorrente de Representação autuada no TC-Processo 015.092/2010-0, foram constatadas as seguintes irregularidades nos ajustes objeto daquele processo, incluindo o contrato de repasse aqui tratado:
a) modalidade de licitação inadequada; b) publicidade do edital em desconformidade com a norma (ausência de publicação, publicação deficiente ou em meios inadequados, ou publicação sem respeitar os prazos) ; c) montagem e simulação de procedimentos licitatórios decorrentes de conluio entre os licitantes e agentes públicos municipais; d) ausência ou deficiência na publicidade do extrato do contrato e seus aditivos; e) termo de contrato sem observância de requisitos legais; f) deficiente fiscalização da execução do contrato; g) celebração de convênio com a União e com o Estado para a consecução do mesmo objeto; h) celebração de mais de um contrato de repasse com a União para a consecução do mesmo objeto; e i) beneficiários dos pagamentos diferentes das pessoas contratadas.
2.3.	Em razão dessas irregularidades, o Tribunal por meio do Acórdão 936/2016-TCU-Plenário decidiu fazer a seguinte determinação que originou o presente processo:
"9.4. determinar aos ministérios a seguir que, em prazo não superior a 90 (noventa) dias, instaure e instrua os processos de tomada de constas especial (TCE) relativamente aos contratos de repasse a seguir, celebrados com a Prefeitura Municipal de Barra do Corda/MA, na integralidade dos valores descentralizados, em razão da ausência de nexo de causalidade entre a parcela executada do objeto e os recursos federais descentralizados, ensejando inexecução contratual, com imediato encaminhamento dos feitos à Controladoria Geral da União, para as providências de sua alçada;
 (...) 
9.4.3. Ministério do Turismo:
CR 267.504-29 (CC 1/2009) , CR 281.550-87 (CC 3/2009) e CR 333.215-26 (TP 7/2011) ."
2.4.	O Ministério do Turismo instaurou a TCE, conforme o Relatório do Tomador de Contas (peça 93) , imputando débito no valor original de R$ 1.807.632,52, correspondente ao valor total repassado (R$ 1.950.000,00) , descontado o valor de R$ 142.367,48, devolvido ao concedente. Foram responsabilizados o ex-prefeito Manoel Mariano de Sousa (falecido) , Valdeni Silvino da Silva, presidente da comissão de licitação, Maria Jose Diniz Freitas, Antonia Elda Pereira Azevedo e Pedro Alberto Telis de Sousa, membros da comissão de licitação, Inamar Araújo Medeiros, engenheiro fiscal do contrato, Daticleia Gatinho Lopes e Maria Jose Castro Silva, sócias da empresa contratada, Maxplan Incorporações e Construções Ltda., esta também responsabilizada, e Maxdeyne de Araújo Guimarães, administrador de fato da empresa Maxplan.
2.5. 	No âmbito do Tribunal, foi responsabilizada também a assessora jurídica do Município Maria Gilnetes Nascimento, por emitir pareceres jurídicos pela regularidade da concorrência CC 1/2009, anuindo com todas as irregularidades no procedimento licitatório (peça 100) . Por outro lado, foi afastada a responsabilidade de Daticleia Gatinho Lopes e Maria Jose Castro Silva, por restar demonstrado que eram sócias "laranja" da empresa, visto que estavam inscritas no cadastro "Cadunico" do Ministério do Desenvolvimento Social e Combate à Fome, destinado a pessoas de baixíssima renda que recebem benefícios sociais do Governo Federal. Ademais, ambas constavam como empregadas da empresa em serviços gerais. Após esses ajustes, foi promovida a citação dos responsáveis. No caso do ex-prefeito Manoel Mariano de Sousa, já falecido, foi citado o seu espólio, na pessoa da inventariante Francisca Telis de Sousa.
2.6. 	A Secex-TCE analisou as alegações de defesa apresentadas e concluiu pela rejeição de todas. Assim, propôs julgar as contas irregulares, imputar débito aos responsáveis solidariamente entre si e aplicar-lhes multa do art. 57 da Lei 8.443/1992. O Ministério Público junto ao TCU concordou com essa proposição.
2.7.	Em 5/5/2021, o Tribunal prolatou a decisão condenatória recorrível (Acórdão 1060/2021-TCU-Plenário) .
2.8.	Em 31/5/2021, os responsáveis interpuseram recursos de reconsideração que serão analisados a seguir.
EXAME DE ADMISSIBILIDADE
3.	Reitera-se os exames de admissibilidade realizados pelo SAR/Serur (peças 212-216) , propondo conhecer dos recursos de reconsideração e suspender os efeitos dos itens 9.4, 9.5, 9.6, 9.7 e 9.8 do Acórdão 1060/2021-TCU-Plenário, com base nos artigos 32, inciso I, e 33 da Lei 8.443/1992. O Ministro Aroldo Cedraz conheceu dos recursos na forma proposta pela Serur (peça 219) .
EXAME DE MÉRITO
Delimitação
4.	Constitui objeto do presente recurso definir se:
	a) há nulidade do acórdão recorrido devido à imprescindibilidade da documentação contida no TC Processo 003.723/2012-7 para o exercício do direito de defesa e sua reconhecida importância no Acórdão 6934/2021-TCU-Primeira Câmara, devendo retornar os autos para ser apreciado o pedido de juntada de petição (peças 462-468) e a documentação lá acostada por Manoel Mariano de Sousa (ex-prefeito falecido) , abrindo-se novo prazo para manifestação após a juntada (peça 204, p. 14) ;
	b) há interpretação equivocada do Acórdão 936/2016-TCU-Plenário, ausência de apuração dos fatos nesta tomada de contas especial, ausência de comprovação das supostas irregularidades e violação ao princípio constitucional da presunção de inocência ou da não culpabilidade;
	c) há injustificável descumprimento da orientação firmada no Tema 899 pelo Supremo Tribunal Federal, ante a ausência de dúvidas sobre a aplicabilidade do Tema e do princípio do in dubio pro reo e da vedação à analogia in malam partem em direito administrativo sancionador, e a regulação da prescrição (quinquenal) pela Lei 9.873/1999;
	d) houve o reconhecimento de que as citações ocorreram "passados mais de 10 anos do repasse dos recursos" e a ausência de justificativa adequada para a não aplicação da norma do art. 6º, II, da IN 71/12 - TCU, a justificar a declaração de iliquidez das contas e do seu trancamento;
	e) o advogado, no exercício da profissão, apenas pode ser responsabilizado por atos praticados com dolo ou grave culpa, nos termos do art. 133 da Constituição Federal e do art. 32 da Lei 8.906/1994.
5. Da imprescindibilidade da documentação contida no TC Processo 003.723/2012-7 para o exercício do direito de defesa e sua importância reconhecida no Acórdão 6934/2021-TCU-Primeira Câmara
5.1.	Observa-se que os recursos apresentam o mesmo conteúdo e que são patrocinados pelo mesmo advogado. A única exceção é o recurso de Maria Gilnetes Nascimento, que apresenta uma questão a mais concernente à responsabilização de parecerista. Dessa forma, será realizada uma única análise para todos, acrescida da análise dessa questão.
5.2.	A defesa dos recorrentes afirma que, conforme consignado no Acórdão 936/2016-TCU-Plenário (TC Processo 003.723/2012-7) , "o Sr. Manoel Mariano de Sousa, então prefeito de Barra do Corda/MA, fez juntar petição (peças 462-468) , acompanhada de farta documentação, na qual requer que esta Corte receba a documentação para declarar a regularidade dos processos licitatórios e aprovar as prestações de contas dos convênios celebrados". Considerando que o julgamento das prestações de contas não se dará nessa oportunidade, o pedido não será apreciado, podendo o requerente, entretanto, fazer uso da documentação quando for chamado e se manifestar nos autos".
5.3.	No entanto, Manoel Mariano de Sousa faleceu e a parte recorrente não teve acesso a essa "farta documentação". O pedido, contudo, não foi apreciado pela Secex-TCE, tampouco pelo voto condutor do acórdão recorrido, a configurar evidente cerceamento de defesa e omissão em pedido relevante, que simplesmente foi ignorado, cuja plausibilidade foi reconhecida no Acórdão 6934/2021-TCU-Primeira Câmara.
5.4.	Assim, considerando a imprescindibilidade da documentação para exercício do direito de defesa e o julgamento das contas sem que fosse disponibilizado o acesso, requer que seja reconhecida a nulidade do acórdão, retornando os autos para apreciação do pedido de juntada da petição (peças 462-468) e da documentação acostada por Manoel Mariano de Sousa no TC Processo 003.723/2012-7, com renovação do prazo para manifestação após a juntada (peça 204, p. 3-4) .
Análise
5.5.	No Voto condutor do Acórdão 936/2016-TCU-Plenário (TC Processo 003.723/2012-7) , o Relator Ministro Benjamin Zymler, tendo em vista o pedido formulado pelo Sr. Manoel Mariano de Sousa, e considerando que as prestações de contas não seriam julgadas naquela oportunidade, registrou que o pedido não seria apreciado, mas que o requerente poderia fazer uso da documentação quando fosse chamado a se manifestar nos autos. Então a Secex-TCE propôs "conceder acesso ao TC Processo 003.723/2012-7, via e-tcu, ao representante legal do espólio do Sr. Manoel Mariano de Sousa por período indeterminado, avisando-o, na ocasião, que se pode gerar dos autos no próprio sistema" (peças 539-540) . Após essa proposta, o processo TC Processo 003.723/2012-7 foi encerrado (peça 541) .
5.6.	Já no TC Processo 033.947/2019-8, foi prolatado o Acórdão 6934/2021-TCU-Primeira Câmara, Relator Ministro Jorge Oliveira, com a seguinte deliberação:
1.7.1. determinar a juntada de cópia das peças 462-468 do TC Processo Processo 003.723/2012-7, da relatoria do Ministro Benjamin Zymler, ao presente processo [destaque acrescido];
1.7.2. comunicar a adoção da medida determinada no item anterior, por meio dos seus representantes legais, ao espólio de Manoel Mariano Sousa, na pessoa da administradora, Francisca Telis de Sousa [...], e aos responsáveis Antônia Elda Pereira Azevedo [...], Inamar Araújo Medeiros [...], Pedro Alberto Teles de Sousa [...] Valdeni Silvino da Silva [...] Isael Lobão Pereira [...], Ronny Petherson Rocha Vieira [...], Arcos Engenharia Ltda. - ME (CNPJ: 02.641.064/0001-05) e Edisvan Gleiber Silva Aroucha [...]; e
1.7.3. autorizar a renovação do prazo de 15 (quinze) dias, a contar do recebimento da notificação, para a nova manifestação dos responsáveis.
5.7.	Compulsando os autos do processo TC Processo 033.947/2019-8, verificou-se que nele se fez juntada de cópia das peças 462-468 do TC Processo 003.723/2012-7, tornando-se as peças 267-273 daquele. Ademais, foi feita a notificação da inventariante do espólio de Manoel Mariano de Sousa, por meio do OFÍCIO 27138/2021-TCU/Seproc, de 22/5/2021 (peça 286) . Em resposta a esse Ofício e aos Ofícios encaminhados a outros responsáveis, o advogado André Victor Pires Machado manifestou-se afirmando que "Após acesso aos autos da TC Processo 003.723/2012-7, constata-se que Manoel Mariano de Sousa apresentou diversos documentos que comprovam a regularidade das condutas". Em seguida acrescentou: "Adere-se, portanto, à defesa apresentada na ocasião, que passa a complementar a integrar as alegações de defesa, com a juntada dos documentos comprobatórios de regularidades das condutas" (peça 290) . Então foram juntados os documentos que compõem as peças 291 a 297 do aludido processo TC Processo 033.947/2019-8.
5.8.	A partir das informações acima, deduz-se que o patrono do espólio e dos demais responsáveis, ao contrário do alegado, teve acesso à cogitada "farta documentação", mas isso nos autos do TC Processo 033.947/2019-8.
5.9.	Ocorre que, nos presentes autos (TC Processo 019.375/2019-0) , ao apresentar as alegações de defesa em resposta à citação, o advogado do espólio requereu que fosse determinada "a juntada da cópia da petição (peças 462-468) e da documentação acostada pelo Sr. Manoel Mariano de Sousa no processo Processo 003.723/2012-7, bem como fosse oportunizada nova manifestação nos autos após a juntada" (peça 156, p. 3-4 e 14) .
5.10.	Entretanto, a instrução de mérito da Secex-TCE (peças 187-189) nada diz sobre o requerimento formulado pela defesa do espólio, nem sobre o Acórdão 6934/2021-TCU-Primeira Câmara, que, como visto, tratou especificamente dessa questão. Igualmente, o Relatório e o Voto condutor do Acórdão recorrido (peças 193-194) também não fazem qualquer menção ao requerimento nem ao acórdão.
5.11.	A propósito do dever de observar o devido processo legal, contraditório e ampla defesa, valemo-nos do magistério de Alexandre de Moraes aplicado ao tema (Direito Constitucional. 13ª ed., São Paulo: Atlas, 2003, p. 123/124) :
O devido processo legal configura dupla proteção ao indivíduo, atuando tanto no âmbito material de proteção ao direito de liberdade, quanto no âmbito formal, ao assegurar-lhe paridade total de condições com o Estado-persecutor e plenitude de defesa (direito a defesa técnica, à publicidade do processo, à citação, de produção ampla de provas, de ser processado e julgado pelo juiz competente, aos recursos, à decisão imutável, à revisão criminal) .
O devido processo legal tem como corolários a ampla defesa e o contraditório, que deverão ser assegurados aos litigantes, em processo judicial ou administrativo, e aos acusados em geral, conforme o texto constitucional expresso (art. 5º, LV) . Assim, embora no campo administrativo, não exista necessidade de tipificação estrita que subsuma rigorosamente a conduta à norma, a capitulação do ilícito administrativo não poder ser tão aberta a ponto de impossibilitar o direito de defesa, pois nenhuma penalidade poderá ser imposta, tanto no campo judicial, quanto nos campos administrativos ou disciplinares, sem a necessária amplitude de defesa.
Por ampla defesa, entende-se o asseguramento que é dado ao réu de condições que lhe possibilitem trazer para o processo todos os elementos tendentes a esclarecer a verdade ou mesmo de omitir-se ou calar-se, se entender necessário, enquanto o contraditório é a própria exteriorização da ampla defesa, impondo a condução dialética do processo (par conditio) , pois a todo ato produzido pela acusação, caberá igual direito da defesa de opor-se lhe ou de dar-lhe a versão que melhor lhe apresente, ou, ainda, de fornecer uma interpretação jurídica diversa daquela feita pelo autor. [...].
5.12.	Diante da situação verificada neste caso, para que não reste caracterizado o desrespeito ao consagrado direito à ampla defesa, visto que os documentos apresentados e o requerimento formulado não foram considerados na decisão recorrida, será proposto tornar insubsistente o acórdão recorrido, em relação ao espólio, e remeter o processo ao relator a quo tendo em vista a necessidade de que seja apreciado o requerimento formulado pela defesa do espólio e analisada a documentação nele indicada.
6. Do Acórdão 936/2016-TCU-Plenário, ausência de apuração dos fatos, ausência de comprovação das supostas irregularidades e violação ao princípio da presunção de inocência ou não culpabilidade
6.1.	A defesa dos recorrentes afirma ser necessário restabelecer o que realmente consta no Acórdão 936/2016-TCU-Plenário. Diz que ficou expressamente consignado que: "[..] os elementos juntados aos autos apontam para um possível esquema fraudulento que consistia na obtenção de recursos federais, por meio de transferências voluntárias, para, posteriormente, desviar esses recursos em proveito dos partícipes da fraude".
6.2.	Havia mera suposição! Tanto que o eminente Ministro Relator entendeu como necessária "a instauração de processos de tomadas de contas especial para apuração dos fatos, identificação dos responsáveis e apuração do dano, conforme propõe a unidade técnica.". A apuração dos fatos deveria, então, ser realizada nestes autos. No entanto, nada foi apurado! Com o respeito devido e merecido, essa tomada de contas especial limitou-se a imputar irregularidades e asseverar que as supostas comprovações decorreriam de conclusão do Acórdão 936/2016-TCU-Plenário. Trata-se, portanto, de interpretação equivocada do Acórdão em questão, que meramente determinou a apuração dos fatos sem consignar nenhuma comprovação de irregularidade. Aliás, o único fundamento do Ministério do Turismo para a não aprovação foi a afirmação que o Acórdão 936/2016-TCU-Plenário teria determinado a devolução integral dos valores. No entanto, insiste-se, o Acórdão não determinou a devolução de valor algum, tendo determinado meramente a apuração dos fatos (o que não ocorreu) .
6.3.	É medida de rigor corrigir as seguintes premissas: (i) não houve qualquer comprovação do suposto esquema fraudulento no Acórdão 936/2016, tendo sido meramente determinado a apuração dos fatos; e (ii) ao contrário do que afirmou o Ministério do Turismo, esse Acórdão não determinou a devolução integral dos valores. A propósito, a ausência de comprovação das imputações é confessada, em um dos trechos do voto condutor do Acórdão recorrido, ao asseverar que: "A ausência de competição foi, muito provavelmente, propiciada pela publicação do edital em jornal de circulação restrita [...]".
6.4.	A utilização do advérbio "provavelmente" demonstra, segundo o dicionário Oxford, "incerteza, dúvida". Ou seja, não há materialidade suficiente para comprovar as irregularidades, de modo que seria meramente "provável" que a irregularidade tenha ocorrido, o que não é suficiente para condenação em direito administrativo sancionador.
6.5.	Em outro trecho, o Acórdão recorrido assevera que a empresa Maxplan Incorporações teria sido "apontada pela Polícia Federal como partícipe de simulacros de licitação [...]". Nesse ponto em específico, houve evidente violação ao princípio constitucional da presunção de inocência ou da não culpabilidade. Isso porque, não pode uma sanção administrativa de natureza condenatória ter como fundamento a mera suposição de autoridade policial. Não há nesses autos a comprovação de que o tema tenha sido objeto de ação penal, muito menos de que tenha havido condenação transitada em julgado, de modo que, por mais esse motivo, sobressai evidente a ausência de comprovação das supostas irregularidades.
6.6.	Frisa que em direito administrativo sancionador o órgão acusador é quem deve comprovar suas imputações, e não o acusado que deve provar sua inocência.
6.7.	Por considerar que houve interpretação equivocada do Acórdão 936/2016-TCU-Plenário, ausência de apuração dos fatos, ausência de comprovação das supostas irregularidades e violação ao princípio constitucional da presunção de inocência, defende a reforma do Acórdão recorrido para julgar as contas regulares e afastar qualquer sanção aos recorrentes (peça 204, p. 4-6) .
Análise
6.8.	A citação do espólio de Manoel Mariano de Sousa na pessoa de sua representante, Francisca Telis de Sousa, foi realizada por meio do OFÍCIO 0120/2020-TCU/Secex-TCE (peça 104) , para apresentar alegações de defesa "quanto às irregularidades indicadas na documentação anexa, que integra esta comunicação [...]". Ao ofício foi anexada cópia da instrução (peça 100) .
6.9.	Para a devida análise da questão, convém transcrever as irregularidades indicadas na referida instrução, que foi anexada ao ofício citatório, como segue (peça 100, p. 10/11) :
22.1. Irregularidade 1: ausência de nexo de causalidade entre a parcela executada do objeto e os recursos federais descentralizados, ensejando inexecução contratual, nos termos do item 9.4 do Acórdão 936/2016-TCU-Plenário, ante as seguintes constatações:
a) utilização de licitação na modalidade concorrência - CC 1/2009, que também incluiu o objeto do contrato de repasse CR 268.009-44, no valor de R$ 390.000,00, ao invés do pregão eletrônico para a aquisição de bens ou serviços comuns, sem a devida justificativa de sua inviabilidade, irregular por confrontar as disposições legais vigentes e a jurisprudência consolidada do TCU e para burlar a publicidade dos avisos dos editais de licitação e direcionar a contratação para empresas de fachada e em conluio com a Administração municipal;
b) não comprovação da publicação do aviso do edital em jornal de grande circulação no Estado, haja vista que, nos autos do procedimento licitatório, há o extrato da publicação no jornal EXTRA, jornal com pouquíssima tiragem e de circulação restrita à capital São Luís/MA, não obstante não há indicação da data e da página do periódico onde teria havido a publicação;
c) montagem e simulação do procedimento licitatório decorrente de conluio entre os licitantes e agentes públicos municipais, conforme descrito no Relatório de Fiscalização 966/2011.
22.1.1. Fundamentação para o encaminhamento:
A jurisprudência desta Corte é no sentido de que a mera execução física do objeto ou de parte dele, por si só, não comprova que os recursos foram aplicados corretamente, cabendo ao responsável demonstrar o nexo causal entre os recursos que lhe foram repassados e os documentos de despesas referentes à execução, tais como notas de empenho, recibos, notas fiscais, extratos bancários, de forma que seja possível confirmar que determinada obra foi executada com os recursos transferidos.
Esse entendimento fundamenta-se no dever de prestar contas, previsto no parágrafo único do art. 70 da Constituição Federal, bem como em outros normativos infraconstitucionais, como o Decreto-Lei 200/1967. Nesse sentido é o teor dos Acórdãos 2.024/2016-TCU-2 a Câmara, rel. ANA ARRAES; 1.449/2016-TCU-2ª Câmara, rel. ANA ARRAES; 11.236/2015-TCU-2ª Câmara, rel. ANA ARRAES; 11.222/2015-TCU-2ª Câmara, rel. AUGUSTO NARDES; 7.612/2015-TCU-1ª Câmara, rel. WALTON ALENCAR RODRIGUES; 3.356/2019-TCU-1ª Câmara, rel. WALTON ALENCAR RODRIGUES e 3.547/2019-TCU-1ª Câmara, rel. BENJAMIM ZYMLER.
A utilização de licitação na modalidade concorrência - CC 1/2009, que também incluiu o objeto do contrato de repasse CR 268.009-44, no valor de R$ 390.000,00, ao invés do pregão eletrônico para a aquisição de bens ou serviços comuns, sem a devida justificativa de sua inviabilidade, é irregular por confrontar as disposições legais vigentes e a jurisprudência consolidada do TCU e tinha o intento de burlar a publicidade dos avisos dos editais de licitação e direcionar a contratação para empresas de fachada e em conluio com a Administração municipal.
A fuga ao procedimento licitatório estipulado no ajuste constitui, juntamente com a burla à publicidade dos editais de licitação, os primeiros passos de um esquema generalizado do qual fizeram parte agentes públicos, empresas de fachada e terceiros intervenientes, constituído para dar aspecto de regularidade a licitações fraudadas, direcionar contratações para empresas de fachada e/ou previamente combinadas com a Administração municipal e, assim, desviar recursos públicos federais.
Na concorrência CC 1/2009, referente ao objeto do CR 267.504-29, a administração municipal não comprovou que providenciara a publicação do aviso do edital em jornal de grande circulação no Estado, haja vista que, nos autos do procedimento licitatório, há o extrato da publicação no jornal EXTRA, jornal com pouquíssima tiragem e de circulação restrita à capital São Luís/MA, não obstante não há indicação da data e da página do periódico onde teria havido a publicação.
6.10.	Além da fundamentação acima, a instrução se utilizou também, como fundamento para a citação pela irregularidade do item 22.1, "quanto à montagem e direcionamento da licitação para contratar empresa de fachada", de parte da análise efetuada no Relatório de Fiscalização 966/2011. Para o exame ora realizado, entende-se não ser necessário reproduzir tal análise aqui.
6.11.	A citação foi realizada validamente, conforme Ofício à peça 104 e AR (aviso de recebimento) à peça 123.
6.12.	Pois bem. Como se vê na transcrição acima, a irregularidade consistiu na "ausência de nexo de causalidade entre a parcela executada do objeto e os recursos federais descentralizados, ensejando inexecução contratual, nos termos do item 9.4 do Acórdão 936/2016-TCU-Plenário, ante as seguintes constatações: [...]".
6.13.	Com efeito, a descrição dessa irregularidade confere ipsis litteris com os termos do aludido item 9.4 do Acórdão 936/2016-TCU-Plenário, no que tange à causa determinante para a instauração deste e de outros processos de tomada de contas especial.
6.14.	A questão é que, conforme a jurisprudência desta Corte, a mera execução física do objeto ou de parte dele, por si só, não comprova que os recursos foram aplicados corretamente, cabendo ao responsável demonstrar o nexo causal entre os recursos que lhe foram repassados e os documentos de despesas referentes à execução, tais como notas de empenho, recibos, notas fiscais, extratos bancários, de forma que seja possível confirmar que determinada obra foi executada com os recursos transferidos.
6.15.	Ocorre que, em face da irregularidade assim descrita e das constatações a ela relacionadas, os responsáveis apresentaram alegações de defesa (peça 156) que foi objeto do exame realizado no âmbito da instrução de mérito, cuja conclusão foi que os argumentos apresentados não foram suficientes para sanar as irregularidades a eles atribuídas (peça 187, p. 25) .
6.16	Portanto, neste ponto entende-se que não assiste razão aos recorrentes.
7. Da orientação firmada no Tema 899 pelo Supremo Tribunal Federal e a regulação da prescrição quinquenal pela Lei 9.873/1999
7.1.	A defesa dos recorrentes afirma que, considerando o injustificável descumprimento da orientação firmada no Tema 899 do col. STF, a ausência de dúvidas sobre a aplicabilidade do Tema e o princípio do in dubio pro reo e da vedação à analogia in malam partem em direito administrativo sancionador, e a regulação da prescrição (quinquenal) pela Lei 9.873/99, é medida de rigor a reforma do Acórdão recorrido para pronunciar a prescrição da pretensão punitiva com o consequente arquivamento dos autos.
Análise
7.2.	No exame da prescrição, a Serur tem adotado os entendimentos detalhados na peça 230, que contém estudo e pronunciamentos anteriores da Secretaria sobre o tema. Nessas manifestações estão desenvolvidas as seguintes premissas, que serão utilizadas no presente exame:
	a) ao julgar o RE 636.886, o STF conferiu nova interpretação ao art. 37, § 5º, da Constituição Federal, fixando a tese de que "é prescritível a pretensão de ressarcimento ao erário fundada em decisão de Tribunal de Contas";
	b) as pretensões punitiva e de ressarcimento devem observar o mesmo regime na atividade de controle externo, dado o objetivo comum da prescrição, de fixar prazo para o Tribunal de Contas agir, para caracterizar o ilícito, identificar seu autor, dimensionar as consequências da conduta e impor as consequências legais, independentemente de tais consequências terem natureza punitiva ou ressarcitória;
	c) até que sobrevenha norma específica, entende-se que a prescrição das pretensões punitiva e de ressarcimento, no processo de controle externo, deve observar o regime Lei 9.873/1999, na linha dos recentes pronunciamentos do STF a respeito. Assim, sem prejuízo de se realizar o exame da prescrição também segundo o prazo decenal previsto no Código Civil, o critério adotado, na formulação da proposta de encaminhamento, será o da Lei 9.873/1999.
7.3.	No caso em análise, que tem por objeto uma relação jurídica de natureza convenial, o prazo prescricional inicia-se na data em que o responsável pela aplicação dos recursos apresentou a prestação de contas ao órgão repassador, o que ocorreu em 26/6/2012 (peça 9) .
Análise da prescrição segundo os critérios do Acórdão 1441/2016-TCU-Plenário
7.4.	No tocante à pretensão punitiva, o TCU tem aplicado os critérios definidos no Acórdão 1441/2016-TCU-Plenário, que uniformizou sua jurisprudência sobre a matéria, consolidando o entendimento pela aplicação da regra geral do Código Civil. Assim, restou decidido que a prescrição ocorre pelo decurso do prazo de dez anos (CC, art. 205) , com início na data de ocorrência da irregularidade, interrompendo-se pelo ato que ordenar a citação, a audiência ou a oitiva da parte.
7.5.	Neste caso, o prazo decenal começou a correr em 26/6/2012, sendo interrompido pelo ato que ordenou a citação do responsável, em 10/9/2019 (peças 100-102) , conforme previsto no art. 202, inciso I, do Código Civil. Portanto, entre o marco inicial do prazo decenal e a data do ato que o interrompeu transcorreram menos de dez anos. A prolação do Acórdão condenatório recorrível deu-se em 5/5/2021 (peça 192) .
Análise da prescrição pelo regime da Lei 9.873/1999
7.6.	A Lei 9.873/1999 em seu art. 1º, caput, estabelece o prazo prescricional de cinco anos da "ação punitiva", nos seguintes termos:
Art. 1º. Prescreve em cinco anos a ação punitiva da Administração Pública Federal, direta e indireta, no exercício do poder de polícia, objetivando apurar infração à legislação em vigor, contados da data da prática do ato ou, no caso de infração permanente ou continuada, do dia em que tiver cessado". 
7.7.	O parágrafo primeiro disciplina a chamada prescrição intercorrente:
§1º. Incide a prescrição no procedimento administrativo paralisado por mais de três anos, pendente de julgamento ou despacho, cujos autos serão arquivados de ofício ou mediante requerimento da parte interessada, sem prejuízo da apuração da responsabilidade funcional decorrente da paralisação, se for o caso".
7.8.	O artigo 2º cuida das hipóteses de interrupção da prescrição, conforme abaixo transcrito:
Art. 2o Interrompe-se a prescrição da ação punitiva:
I - pela notificação ou citação do indiciado ou acusado, inclusive por meio de edital;
II - por qualquer ato inequívoco, que importe apuração do fato; [grifo acrescido]
III - pela decisão condenatória recorrível.
IV - por qualquer ato inequívoco que importe em manifestação expressa de tentativa de solução conciliatória no âmbito interno da administração pública federal.
7.9.	No caso em exame, como visto acima, o dies a quo do prazo prescricional teve início no dia em que foi apresentada a prestação de contas dos recursos aplicados pelo responsável: 26/6/2012.
Interrupção do prazo quinquenal
7.10.	A prestação de contas foi aprovada pela Caixa Econômica Federal em 4/7/2012 (peça 16) . Contudo, em processo de auditoria que resultou na prolação do Acórdão 936/2016-TCU-Plenário, em 20/4/2016, foi determinado ao Ministério do Turismo que instaurasse e instruísse os processos de tomada de constas especial (TCE) relativamente aos contratos de repasse a seguir, celebrados com a Prefeitura Municipal de Barra do Corda/MA, na integralidade dos valores descentralizados, em razão da ausência de nexo de causalidade entre a parcela executada do objeto e os recursos federais descentralizados, ensejando inexecução contratual: CR 267.504-29 (CC 1/2009) [e outros]. Essa determinação constitui causa inequívoca de interrupção do prazo quinquenal, nos termos do art. 2º, inciso II, da Lei 9.873/1999. Portanto, a prescrição quinquenal iniciada em 26/6/2012 foi interrompida em 20/4/2016, de modo que transcorreram menos de cinco anos entre a data considerada do ato infracional e a data que importou na apuração dos fatos.
Prescrição intercorrente
7.11.	Nos termos do art. 1º, § 1º, da Lei 9.873/1999, opera-se a prescrição intercorrente se o processo ficar paralisado por mais de três anos, aguardando "julgamento ou despacho".
7.12.	Note-se que há uma correlação entre essa hipótese e as causas de interrupção da prescrição do art. 2º. Com efeito, uma vez interrompida a prescrição por alguma das hipóteses do art. 2º, o processo não pode ficar inativo, sem qualquer impulso processual relevante, por mais de três anos.
7.13.	Trata-se de prazo específico, não se aplicando nem o prazo geral de cinco anos, nem o prazo especial, da lei penal (§ 2º) . A finalidade da prescrição intercorrente, com seu prazo próprio, é assegurar eficiência e celeridade nas apurações administrativas. Seria contrário a essa finalidade a paralisação injustificada do processo por período maior que o triênio legalmente estabelecido para a hipótese.
7.14.	No caso em exame, após a interrupção do prazo quinquenal em 20/4/2016, observa-se que, no âmbito do Ministério do Turismo, os autos foram encaminhados para as providências cabíveis referentes à instauração da Tomada de Contas Especial do Contrato de Repasse em questão, em 5/9/2017 (peça 79) . Depois, tem-se o Relatório de TCE 146/2018, com data de 2/2/2018 (peça 93) .  Em despacho de 3/7/2019, o Ministro de Estado da Educação determinou que se encaminhasse o processo a este Tribunal (peça 97) . Em 10/9/2019, o Auditor da SecexTCE concluiu a instrução preliminar propondo a citação dos responsáveis (peças 100-102) . Em 9/10/2020, houve o pronunciamento de mérito da unidade técnica (peças 187-189) . Em 5/5/2021, o Tribunal proferiu a decisão condenatória recorrível (peça 192) . Em 31/5/2021, os responsáveis interpuseram os presentes recursos de reconsideração (peças 204-211) .
7.15. 	Portanto, pela análise dos atos praticados no processo após a interrupção do prazo quinquenal, ocorrida em 20/4/2016, observa-se que a autoridade administrativa encaminhou os autos ao setor competente para instaurar o processo de Tomada de Contas Especial, em 5/9/2017. Depois disso, houve atos que impulsionaram o processo em 2018, 2019, 2020 até a prolação do acórdão condenatório recorrível, em 2021. Daí se conclui que não houve paralisação do processo de tomada de contas especial por mais de três anos, restando afastada a prescrição prevista no art. 1º, §1º, da Lei 9.873/1999.
7.16.	Ante o exame realizado, propõe-se rejeitar o argumento apresentado neste ponto.
8. Do alegado reconhecimento de que as citações ocorreram mais de dez anos após o repasse dos recursos, sem justificativa adequada para a não aplicação do art. 6º, II, da IN - TCU nº 71/2012 (declaração de iliquidez das contas) 
8.1.	A defesa afirma que o acórdão recorrido, apesar de ter reconhecido que as citações ocorreram "passados mais de 10 anos do repasse dos recursos", não aplicou a norma do art. 6º, II, da IN 71/12 - TCU, nem justificou adequadamente a não aplicabilidade. Exigir indistintamente e sem limitação temporal a guarda de uma gama infindável de documentos referentes a um cargo público exercido em algum momento da vida de um cidadão viola, sem dúvidas, a segurança jurídica.
8.2.	Diz que a IN-TCU 71/2012 tratou da dispensa de instauração da tomada de contas especial quando houver transcorrido prazo superior a dez anos entre a data provável da ocorrência do dano. Além do transcurso do tempo, houve a morte do ex-prefeito, o que agravou a situação, impossibilitando sobremaneira a produção de provas hábeis a refutar as imputações de supostas irregularidades. Manoel Mariano de Sousa foi prefeito do município de Barra do Corda/MA durante três mandatos, encerrando o último mandato no longínquo ano de 2012. Por isso, a parte Recorrente não possui formas de obter os documentos que eventualmente pudessem sustentar sua defesa.
8.3.	Aduz que esse TCU já sedimentou a orientação no sentido de que o chamamento de espólio/herdeiros aos autos após longo período inviabiliza o pleno exercício do contraditório e da ampla defesa, conforme se verifica dos votos condutores dos Acórdão 3482/2011-TCU-Plenário. Firmada para espólio-herdeiros, a orientação é plenamente aplicável, por analogia, a todos os responsáveis (peça 204, p. 14) .
Análise
8.4.	As alegações em análise foram refutadas na instrução de mérito realizada pela SecexTCE, a qual foi adotada pelo Relator como parte de suas razões de decidir. Transcreve-se a seguir o excerto onde a questão foi enfrentada (peça 194, p. 17) :
38. [...] No âmbito deste Tribunal, entre março e junho de 2020, passados mais de 10 anos do repasse dos recursos ou mais de 8 anos do último pagamento, foram efetuadas as citações dos responsáveis.
39. Como a irregularidade é concernente à impugnação total por ausência do nexo de causalidade, o prazo deve ser contado a partir da utilização dos recursos, portanto, os responsáveis tiveram ciência das pendências relativas à prestação de contas primeiramente na fase interna desta TCE e antes do prazo de 10 (dez) anos invocado para a prescrição. Não há, portanto, prejuízo ao pleno exercício do contraditório e da ampla defesa.
40. Ademais, o transcurso do lapso de dez anos para dispensa de instauração da tomada de contas especial, nos termos do art. 6º, inciso II, c/c o art. 19 da IN/TCU 71/2012, apesar de admitido em tese, precisa ser avaliado em confronto com os elementos disponíveis em cada caso, com o objetivo de verificar se houve, de fato, prejuízo ao pleno exercício do contraditório e da ampla defesa.
41. No presente caso, verifica-se que há, de fato, possibilidade de reconstituição do quadro que sustenta a imputação de débito aos responsáveis, conforme farta documentação acostadas aos autos, em decorrência da fiscalização exercida por este Tribunal no exercício de 2011, analisada de forma minudente no respectivo Relatório de Fiscalização (peça 1) e que fundamentou o Acórdão 936/2016-TCU-Plenário, que permitem concluir pela possibilidade do exercício do direito de defesa. Portanto, resta clara a existência de elementos capazes de elidir suposto comprometimento ao exercício do direito de defesa em face do longo tempo decorrido entre os fatos e a instauração desta tomada de contas especial.
42. Em casos semelhantes, nos quais resta evidenciada ausência de prejuízo ao direito de defesa, a jurisprudência desta Corte tem reiterado que o art. 6º, inciso II, c/c o art. 19 da IN/TCU 71/2012 ou outra normatização aplicável não tem aplicação automática em face do simples transcurso do prazo de dez anos da citação, preponderando a imputação de débito caso demonstrada a ausência de prejuízo ao exercício do contraditório e da ampla defesa (Acórdão 2024/2016-TCU-Segunda Câmara, rel. ANA ARRAES; 2.917/2018-TCU-Plenário, rel. BENJAMIN ZYMLER; 2.291/2019-TCU-2ª Câmara, rel. ANDRÉ DE CARVALHO, dentre outros) .
8.5.	Vale ressaltar o que tem sido reiterado nas decisões deste Tribunal quando se depara com essa questão: o disposto no art. 6º, inciso II, c/c o art. 19 da IN/TCU 71/2012 não tem aplicação automática nos casos em que se reconhece o transcurso do prazo de dez anos da citação. Além desse lapso temporal entre a ocorrência dos atos reputados irregulares e a citação do responsável, para considerar as contas iliquidáveis, aplicando-se a norma contida no referido dispositivo, é indispensável que haja evidências do alegado prejuízo ao exercício da ampla defesa e do contraditório no caso concreto.
8.6.	No presente caso, o alegado prejuízo ao direito de defesa não restou evidenciado.
9. Da responsabilização do (a) advogado (a) parecerista
9.1.	A defesa da recorrente Maria Gilnetes Nascimento sustenta que o advogado, no exercício da profissão, apenas pode ser responsabilizado por atos praticados com dolo ou grave culpa, nos termos das normas dos artigos 133 da Constituição Federal e o artigo 32 da Lei 8.906/94. No caso concreto, não houve comprovação de dolo ou grave culpa, de modo que não é possível, tampouco razoável haver responsabilização do advogado parecerista. Veja-se que o "erro grosseiro" teria sido o "caráter genérico e padronizado", pois o parecer não estaria "devidamente fundamentado e não está alicerçado em lição doutrinária ou jurisprudência".
9.2.	A propósito, a análise é meramente subjetiva: o parecer, proferido há mais de 10 anos por uma advogada do interior do Estado do Maranhão, não está sendo considerado devidamente fundamentado hoje por respeitáveis Ministros do Tribunal de Contas da União. Está evidente que há uma insatisfação quanto ao conteúdo ser genérico e por ausência de doutrina ou jurisprudência, mas não há indicação expressa do erro grosseiro. Aliás, uma peça genérica não é sinônimo de erro grosseiro. Exemplifico: um recurso genérico que não impugna especificamente a decisão recorrida não deve ser conhecido por violação à dialeticidade (o que não é considerado um erro grosseiro) .
9.3.	Sendo o parecer obrigatório, mas não vinculativo, o ato poderia ter sido repetido, acaso fosse solicitado, mas tal parecer nunca foi questionado, senão nessa tomada de contas especial. Nesse ponto, diga-se que os "precedentes" invocados para justificar a responsabilização do advogado parecerista além de muito antigos tratam de "parecer vinculativo", o que definitivamente não é o caso dos autos. Inaplicáveis, portanto, as justificativas para responsabilização.
9.4.	Em reforço a sua argumentação neste ponto, a defesa cita o precedente da Primeira Turma do Supremo Tribunal Federal no MS 35196 AgR, Relator Min. LUIZ FUX, julgado em 12/11/2019, PROCESSO ELETRÔNICO DJe-022 DIVULG 04-02-2020 PUBLIC 05-02-2020.
9.5.	Afirma que esse judicioso precedente, que foi ignorado no julgamento das contas, demonstra que a responsabilidade do parecerista deve ser proporcional ao seu efetivo poder de decisão na formação do ato administrativo, pois a assessoria jurídica "dispõe das minutas tão somente no formato que lhes são demandas pelo administrador", e não pode haver responsabilização "ainda que prevaleça no âmbito do órgão de controle entendimento diverso".
9.6.	Por fim, considerando que o parecer não é vinculativo, que não houve demonstração do erro grosseiro (que não se confunde com generalidade) e a ausência de ponderação do efetivo poder de decisão na formação do ato administrativo, requer a reforma do Acórdão recorrido para afastar a responsabilização da Recorrente (peça 210, 14-16) .
Análise
9.7. 	Os fundamentos para a responsabilização da Sra. Maria Gilnetes Nascimento foram apresentados na instrução da SecexTCE e transpostos para o Relatório do Acórdão recorrido (peça 194) , conforme abaixo:
10.4.10 Responsável: Maria Gilnetes Nascimento (CPF: XXX.811.673-XX) .
10.4.10.1 Conduta: na condição de assessora jurídica da administração municipal, emitir pareceres jurídicos pela regularidade da concorrência CC 1/2009, anuindo com todas as irregularidades no procedimento licitatório, inclusive, da fuga da modalidade adequada do pregão eletrônico; da irregularidade na publicidade do aviso do edital, o que restringiu a competitividade do certame; e da montagem e direcionamento do procedimento licitatório, selecionando, de forma fraudulenta, empresa de fachada, que não veio a executar o objeto contratado.
10.4.10.2 Nexo de causalidade: ao opinar pela regularidade de uma seleção fraudulenta de empresa de fachada, a responsável ensejou à contratação dela, o pagamento por serviços que ela não executou, o uso de documento inidôneo na prestação de contas e o, consequente, prejuízo ao Erário.
10.4.10.3 Culpabilidade: é razoável afirmar que a responsável tinha consciência da ilicitude de seu ato e que, consideradas as responsabilidades e normas a que estava obrigado na condição de assessora jurídica da administração municipal, não há como dissociá-la do esquema fraudulento, até porque eram sempre as mesmas empresas que participavam dos certames licitatórios e que vinham a ser beneficiadas com contratações, sendo que dela era exigível conduta diversa daquela que adotou, pois deveria abster-se de opinar pela regularidade de procedimento licitatório manifestamente fraudulento, que permitiu a contração de empresa de fachada pela Administração.
9.8.	No âmbito deste Tribunal, a jurisprudência é firme no sentido de que o parecerista jurídico pode ser responsabilizado solidariamente com o gestor quando, por dolo, culpa ou erro grosseiro, o induz a cometer irregularidade ou ilegalidade. É nesse sentido o enunciado da jurisprudência abaixo transcrito:  
O parecerista jurídico pode ser responsabilizado solidariamente com o gestor quando, por dolo, culpa ou erro grosseiro, induz o administrador público à prática de ato grave irregular ou ilegal.
Acórdão 362/2018-TCU-Plenário | Relator: AUGUSTO NARDES
E mais:
O parecerista jurídico pode ser responsabilizado pela emissão de parecer obrigatório, nos termos do art. 38, parágrafo único, da Lei 8.666/1993, não devidamente fundamentado, que defenda tese não aceitável, por se mostrar frontalmente contrário à lei.
Acórdão 51/2018-TCU-Plenário | Relator: AUGUSTO SHERMAN
9.10.	No caso, a recorrente emitiu pareceres que deram respaldo jurídico a um procedimento licitatório que se mostrou permeado de vícios, inclusive a fuga da modalidade adequada do pregão eletrônico; a irregularidade na publicidade do aviso do edital, restringindo a competitividade do certame, e a montagem e direcionamento do procedimento licitatório, selecionando, de forma fraudulenta, empresa de fachada que deixou de executar o objeto contratado
CONCLUSÃO
10.	Portanto, conclui-se que:
	a) o advogado do espólio requereu em alegações de defesa a juntada de cópia da petição (peças 462-468) e da documentação que havia sido encaminhada ao processo Processo 003.723/2012-7 pelo Sr. Manoel Mariano de Sousa, e, após a juntada, que lhe fosse dada nova oportunidade para manifestação nos autos (peça 156, p. 3-4 e 14) . Entretanto, a instrução de mérito da Secex-TCE (peças 187-189) não analisou o requerimento formulado nem fez menção do Acórdão 6934/2021-TCU-Primeira Câmara, que havia tratado especificamente da questão. Igualmente, o Relatório e o Voto condutor do Acórdão recorrido (peças 193-194) também não fazem qualquer menção ao requerimento e ao acórdão. Para evitar que reste caracterizado o desrespeito ao direito de defesa, visto que os documentos apresentados e o requerimento formulado não foram considerados na decisão recorrida, deve ser tornado insubsistente o acórdão recorrido, em relação ao espólio, com a posterior remessa do processo ao relator a quo, tendo em vista a necessidade de que seja apreciado o requerimento formulado pela defesa do espólio e analisada a documentação nele indicada à peça 156, p. 3-4 e 14 (item 5 desta instrução) ;
	b) não houve o alegado equívoco na interpretação do Acórdão 936/2016-TCU-Plenário nem ausência de apuração dos fatos nesta tomada de contas especial (item 6) ;
	c) não ocorreu a prescrição quinquenal prevista no art. 1º, caput, da Lei 9.873/1999, nem a prescrição trienal prevista no art. 1º, § 1º, dessa Lei (item 7) ;
	d) de acordo com a jurisprudência deste Tribunal, o disposto no art. 6º, inciso II, c/c o art. 19 da IN/TCU 71/2012 não tem aplicação automática nos casos em que se reconhece o transcurso do prazo de dez anos da citação. Além desse lapso temporal, para considerar as contas iliquidáveis, aplicando-se a norma contida no referido dispositivo, é indispensável que haja evidências de que tal lapso tenha causado prejuízo ao exercício da ampla defesa e do contraditório no caso concreto, o que não restou evidenciado no presente caso (8) ;
	e) não há razão que justifique desconstituir a imputação de responsabilidade à recorrente Maria Gilnetes Nascimento pelos pareceres que emitiu, os quais deram respaldo jurídico a um procedimento licitatório que se mostrou permeado de vícios (item 9) .
10.1.	Assim,  cabe negar provimento aos recursos interpostos por Antônia Elda Pereira Azevedo, Pedro Alberto Teles de Sousa, Maria Jose Diniz Freitas, Valdeni Silvino da Silva, Inamar Araújo Medeiros e Maria Gilnetes Nascimento e prover o recurso do Espólio de Manoel Mariano Sousa, representado por Francisca Telis de Sousa, para tornar insubsistente o acórdão recorrido em relação a ele, com posterior remessa do processo ao relator a quo, tendo em vista a necessidade de que seja apreciado o requerimento formulado pela defesa do espólio e analisada a documentação nele indicada, mantendo-se, no entanto, incólume o acórdão em relação aos demais recorrentes.
PROPOSTA DE ENCAMINHAMENTO
11.	Ante o exposto, submetem-se os autos à consideração superior, propondo, com base nos artigos 32, inciso I, e 33 da Lei 8.443/1992, conhecer dos recursos de reconsideração e, no mérito:
	a) dar provimento ao recurso do Espólio de Manoel Mariano Sousa, representado por Francisca Telis de Sousa, para tornar insubsistente o Acórdão 1060/2021-TCU-Plenário, em relação a ele;
	b) negar provimento aos recursos interpostos por Antônia Elda Pereira Azevedo, Pedro Alberto Teles de Sousa, Maria Jose Diniz Freitas, Valdeni Silvino da Silva, Inamar Araújo Medeiros e Maria Gilnetes Nascimento; 
	c) remeter o processo ao relator a quo, tendo em vista a necessidade de que seja apreciado o requerimento formulado pela defesa do espólio e analisada a documentação que indicou em alegações de defesa;
	d) informar os recorrentes e demais interessados do acórdão a ser proferido, destacando que o Relatório e o Voto que o fundamentam podem ser acessados por meio do endereço eletrônico www.tcu.gov.br/acordaos.
É o Relatório.

Andre Victor Pires Machado (19.937/OAB-MA) e José Jerônimo Duarte Júnior (5.302/OAB-MA), representando Valdeni Silvino da Silva; Andre Victor Pires Machado (19.937/OAB-MA) e José Jerônimo Duarte Júnior (5.302/OAB-MA), representando Maria Jose Dinis Freitas; Andre Victor Pires Machado (19.937/OAB-MA) e José Jerônimo Duarte Júnior (5.302/OAB-MA), representando Maria Gilnetes Nascimento; Andre Victor Pires Machado (19.937/OAB-MA) e José Jerônimo Duarte Júnior (5.302/OAB-MA), representando Pedro Alberto Telis de Sousa; Andre Victor Pires Machado (19.937/OAB-MA) e José Jerônimo Duarte Júnior (5.302/OAB-MA), representando Inamar Araújo Medeiros; Andre Victor Pires Machado (19.937/OAB-MA) e José Jerônimo Duarte Júnior (5.302/OAB-MA), representando Manoel Mariano de Sousa; Andre Victor Pires Machado (19.937/OAB-MA) e José Jerônimo Duarte Júnior (5.302/OAB-MA), representando Antonia Elda Pereira Azevedo.

Subprocurador-Geral Lucas Rocha Furtado.

Tomada de contas especial instaurada por determinação do Acórdão 936/2016-Plenário. Irregularidades na execução do Contrato de Repasse nº 0267504-29. Rejeição das alegações de defesa. Revelia de parte dos responsáveis. Contas irregulares. Débito. Multa. Inabilitação para exercício de cargo em comissão ou função de confiança na Administração Pública. Declaração de inidoneidade da empresa para participar de licitação na Administração Pública Federal. Recursos de Reconsideração. Negativa de provimento para alguns. Error in procedendo em relação ao espólio. Provimento. Remessa dos autos ao Relator a quo.

TOMADA DE CONTAS ESPECIAL (TCE)

Unidade de Auditoria Especializada em Tomada de Contas Especial (AudTCE).

Cuidam os autos de recursos de reconsideração interpostos pelo Espólio de Manoel Mariano de Sousa (representado por Francisca Telis de Sousa) , Antônia Elda Pereira Azevedo, Pedro Alberto Teles de Sousa, Maria Jose Diniz Freitas e Valdeni Silvino da Silva, bem como por Inamar Araújo Medeiros e Maria Gilnetes Nascimento, contra o Acórdão 1060/2021-TCU-Plenário, de relatoria do Ministro-Substituto Augusto Sherman Cavalcanti.
Na origem, os autos cuidaram de Tomada de Contas Especial instaurada por determinação do Acórdão 936/2016-TCU-Plenário, Relator Ministro Benjamin Zymler, em razão das irregularidades apuradas na aplicação dos recursos oriundos do Contrato de Repasse nº 267504-29/2008 (Siafi 637688) , firmado entre o Ministério do Turismo e o Município de Barra do Corda/MA, tendo por objeto a realização de obras de calçamento no Município.
O Contrato de Repasse foi firmado no valor total de R$ 2.145.000,00, sendo R$ 1.950.000,00 à conta do concedente e R$ 195.000,00 a título de contrapartida, com vigência no período de 4/12/2008 a 31/5/2012. Houve o repasse do valor total dos recursos federais.
Após o trâmite na primeira fase processual, a decisão recorrida, em suma, rejeitou as alegações de defesa apresentadas pelo representante do espólio de Manoel Mariano de Sousa e pelos responsáveis Maria Gilnetes Nascimento, Valdeni Silvino da Silva, Pedro Alberto Telis de Sousa, Maria José Dinis Freitas, Inamar Araújo Medeiros e Antônia Elda Pereira Azevedo, condenando-os em débito histórico no valor de R$ 1.950.000,00 (um milhão, novecentos e cinquenta mil reais) e aplicando-lhes multa.
Foram consideradas graves as condutas cometidas por Valdeni Silvino da Silva, Antônia Elda Pereira Azevedo, Maria José Dinis Freitas, Inamar Araújo Medeiros, Pedro Alberto Telis de Sousa, Maria Gilnetes Nascimento e Maxdeyne de Araújo Guimarães, o que levou as suas inabilitações para o exercício de cargo em comissão ou função de confiança no âmbito da Administração Pública pelo período de cinco anos.
Preliminarmente, cabe ratificar o conhecimento do recurso por estarem preenchidos os requisitos de admissibilidade previstos nos artigos 32, I, e 33 da Lei Orgânica do Tribunal de Contas da União e no art. 285 do Regimento Interno.
A então Serur resumiu da seguinte forma os principais pontos objeto da argumentação dos recorrentes:
a) há nulidade do acórdão recorrido devido à imprescindibilidade da documentação contida no TC Processo 003.723/2012-7 para o exercício do direito de defesa e sua reconhecida importância no Acórdão 6934/2021-TCU-Primeira Câmara, devendo retornar os autos para ser apreciado o pedido de juntada de petição (peças 462-468) e a documentação lá acostada por Manoel Mariano de Sousa (ex-prefeito falecido) , abrindo-se novo prazo para manifestação após a juntada (peça 204, p. 14) ;
	b) há interpretação equivocada do Acórdão 936/2016-TCU-Plenário, ausência de apuração dos fatos nesta tomada de contas especial, ausência de comprovação das supostas irregularidades e violação ao princípio constitucional da presunção de inocência ou da não culpabilidade;
	c) há injustificável descumprimento da orientação firmada no Tema 899 pelo Supremo Tribunal Federal, ante a ausência de dúvidas sobre a aplicabilidade do Tema e do princípio do in dubio pro reo e da vedação à analogia in malam partem em direito administrativo sancionador, e a regulação da prescrição (quinquenal) pela Lei 9.873/1999;
	d) houve o reconhecimento de que as citações ocorreram "passados mais de 10 anos do repasse dos recursos" e a ausência de justificativa adequada para a não aplicação da norma do art. 6º, II, da IN 71/12 - TCU, a justificar a declaração de iliquidez das contas e do seu trancamento;
	e) o advogado, no exercício da profissão, apenas pode ser responsabilizado por atos praticados com dolo ou grave culpa, nos termos do art. 133 da Constituição Federal e do art. 32 da Lei 8.906/1994.
Após análise, aquela unidade especializada concluiu o seguinte:
	a) o advogado do espólio requereu em alegações de defesa a juntada de cópia da petição (peças 462-468) e da documentação que havia sido encaminhada ao processo Processo 003.723/2012-7 pelo Sr. Manoel Mariano de Sousa, e, após a juntada, que lhe fosse dada nova oportunidade para manifestação nos autos (peça 156, p. 3-4 e 14) . Entretanto, a instrução de mérito da Secex-TCE (peças 187-189) não analisou o requerimento formulado nem fez menção do Acórdão 6934/2021-TCU-Primeira Câmara, que havia tratado especificamente da questão. Igualmente, o Relatório e o Voto condutor do Acórdão recorrido (peças 193-194) também não fazem qualquer menção ao requerimento e ao acórdão. Para evitar que reste caracterizado o desrespeito ao direito de defesa, visto que os documentos apresentados e o requerimento formulado não foram considerados na decisão recorrida, deve ser tornado insubsistente o acórdão recorrido, em relação ao espólio, com a posterior remessa do processo ao relator a quo, tendo em vista a necessidade de que seja apreciado o requerimento formulado pela defesa do espólio e analisada a documentação nele indicada à peça 156, p. 3-4 e 14 (item 5 desta instrução) ;
	b) não houve o alegado equívoco na interpretação do Acórdão 936/2016-TCU-Plenário nem ausência de apuração dos fatos nesta tomada de contas especial (item 6) ;
	c) não ocorreu a prescrição quinquenal prevista no art. 1º, caput, da Lei 9.873/1999, nem a prescrição trienal prevista no art. 1º, § 1º, dessa Lei (item 7) ;
	d) de acordo com a jurisprudência deste Tribunal, o disposto no art. 6º, inciso II, c/c o art. 19 da IN/TCU 71/2012 não tem aplicação automática nos casos em que se reconhece o transcurso do prazo de dez anos da citação. Além desse lapso temporal, para considerar as contas iliquidáveis, aplicando-se a norma contida no referido dispositivo, é indispensável que haja evidências de que tal lapso tenha causado prejuízo ao exercício da ampla defesa e do contraditório no caso concreto, o que não restou evidenciado no presente caso (8) ;
	e) não há razão que justifique desconstituir a imputação de responsabilidade à recorrente Maria Gilnetes Nascimento pelos pareceres que emitiu, os quais deram respaldo jurídico a um procedimento licitatório que se mostrou permeado de vícios (item 9) .
A proposta da unidade especializada foi endossada pelo representante do MPTCU.
Diante da percuciência dos pareceres precedentes, adoto-os como minhas próprias razões de decidir, sem prejuízo de fazer algumas breves considerações e reforço dos pontos mais relevantes.
Inicialmente, quanto à prescrição, percebo que ela não se operou nesse processo seguindo os ditames da Lei 9.873/1999, a qual fundamentou a Resolução TCU 344/2022.
Como explica a unidade instrutiva, no caso em exame, a contagem do prazo prescricional teve início no dia em que foi apresentada a prestação de contas dos recursos aplicados pelo responsável: 26/6/2012. Após, foi interrompida em 24/6/2016, quando foi prolatado o Acórdão 936/2016-TCU-Plenário, no qual foi determinado ao Ministério do Turismo que instaurasse e instruísse os processos de tomada de Contas Especial (TCE) relativamente aos contratos de repasse.
Ademais, constatou-se que não se operou a prescrição intercorrente, pois após a interrupção, não houve paralisação do processo por mais de três anos, havendo atos sucessivos de impulsionamento processual visando a apuração dos fatos, conforme descrito no trecho a seguir:
7.14.	No caso em exame, após a interrupção do prazo quinquenal em 20/4/2016, observa-se que, no âmbito do Ministério do Turismo, os autos foram encaminhados para as providências cabíveis referentes à instauração da Tomada de Contas Especial do Contrato de Repasse em questão, em 5/9/2017 (peça 79) . Depois, tem-se o Relatório de TCE 146/2018, com data de 2/2/2018 (peça 93) .  Em despacho de 3/7/2019, o Ministro de Estado da Educação determinou que se encaminhasse o processo a este Tribunal (peça 97) . Em 10/9/2019, o Auditor da SecexTCE concluiu a instrução preliminar propondo a citação dos responsáveis (peças 100-102) . Em 9/10/2020, houve o pronunciamento de mérito da unidade técnica (peças 187-189) . Em 5/5/2021, o Tribunal proferiu a decisão condenatória recorrível (peça 192) . Em 31/5/2021, os responsáveis interpuseram os presentes recursos de reconsideração (peças 204-211) .
7.15. 	Portanto, pela análise dos atos praticados no processo após a interrupção do prazo quinquenal, ocorrida em 20/4/2016, observa-se que a autoridade administrativa encaminhou os autos ao setor competente para instaurar o processo de Tomada de Contas Especial, em 5/9/2017. Depois disso, houve atos que impulsionaram o processo em 2018, 2019, 2020 até a prolação do acórdão condenatório recorrível, em 2021. Daí se conclui que não houve paralisação do processo de tomada de contas especial por mais de três anos, restando afastada a prescrição prevista no art. 1º, §1º, da Lei 9.873/1999.
Assim, entendo que podem ser refutados todos os argumentos a respeito da prescrição.
Quanto à situação do espólio, percebo que houve prejuízo à defesa quando não foi analisado o pleito de seu patrono para "a juntada da cópia da petição (peças 462-468) e da documentação acostada pelo Sr. Manoel Mariano de Sousa no processo Processo 003.723/2012-7, bem como fosse oportunizada nova manifestação nos autos após a juntada" a esses autos.
Isso porque tratava-se de documentação correlata aos fatos os quais levaram à condenação de ressarcimento do espólio que não foi objeto de apreciação tanto na instrução da unidade instrutiva, quanto pelo Parquet ou pelo Relator a quo. Assim, o Acórdão 6934/2021-TCU-Primeira Câmara deixou de tratar especificamente dessa questão, motivo pelo qual, em obediência ao princípio do devido processo legal, acolho a proposta de tornar insubsistente o acórdão recorrido, em relação ao espólio, e remeter o processo ao relator a quo tendo em vista a necessidade de que seja apreciado o requerimento formulado pela defesa do espólio e analisada a documentação nele indicada.
Quanto à alegação dos recorrentes de que no Acórdão 936/2016-TCU-Plenário teria havido "ausência de apuração dos fatos, ausência de comprovação das supostas irregularidades e violação ao princípio da presunção de inocência ou não culpabilidade" entendo que não assiste razão aos recorrentes.
De fato, conforme consignado no relatório precedente, houve citação válida do espólio de Manoel Mariano de Sousa na pessoa de sua representante, Francisca Telis de Sousa, pela irregularidade referente à "ausência de nexo de causalidade entre a parcela executada do objeto e os recursos federais descentralizados, ensejando inexecução contratual, nos termos do item 9.4 do Acórdão 936/2016-TCU-Plenário". 
Toda a fundamentação da citação foi descrita no anexo do ofício citatório, em especial, o detalhamento das contatações a seguir reproduzido:
a) utilização de licitação na modalidade concorrência - CC 1/2009, que também incluiu o objeto do contrato de repasse CR 268.009-44, no valor de R$ 390.000,00, ao invés do pregão eletrônico para a aquisição de bens ou serviços comuns, sem a devida justificativa de sua inviabilidade, irregular por confrontar as disposições legais vigentes e a jurisprudência consolidada do TCU e para burlar a publicidade dos avisos dos editais de licitação e direcionar a contratação para empresas de fachada e em conluio com a Administração municipal;
b) não comprovação da publicação do aviso do edital em jornal de grande circulação no Estado, haja vista que, nos autos do procedimento licitatório, há o extrato da publicação no jornal EXTRA, jornal com pouquíssima tiragem e de circulação restrita à capital São Luís/MA, não obstante não há indicação da data e da página do periódico onde teria havido a publicação;
c) montagem e simulação do procedimento licitatório decorrente de conluio entre os licitantes e agentes públicos municipais, conforme descrito no Relatório de Fiscalização 966/2011.
Adicionalmente, também foi apontada irregularidade quanto "à montagem e direcionamento da licitação para contratar empresa de fachada", cuja fundamentação foi extraída do Relatório de Fiscalização 966/2011.
Assim, percebo que a descrição dessa irregularidade confere ipsis litteris com os termos do item 9.4 do Acórdão 936/2016-TCU-Plenário, o qual fundamentou a abertura desta TCE.
Com efeito, há jurisprudência pacífica no âmbito desta Corte de Contas no sentido de que, ex vi do art. 70, parágrafo único, da Constituição Federal; e do art. 93 do Decreto-lei 200/1967, o ônus de comprovar a regularidade integral na aplicação dos recursos públicos compete ao gestor, por meio de documentação consistente, que demonstre cabalmente os gastos efetuados, bem assim o nexo causal entre estes e os recursos repassados, o que não ocorreu no presente caso.
De fato, caberia ao responsável comprovar, além da execução física do objeto, o liame entre os recursos transferidos e os gastos efetuados, por meio, por exemplo, de notas de empenho, de recibos, de notas fiscais, de extratos bancários e de outros que evidenciassem que o objeto foi implementado com os recursos do convênio.
Ademais, foi constatado que, em face da irregularidade descrita no ofício citatório, os responsáveis apresentaram alegações de defesa (peça 156) as quais foram objeto do exame realizado no âmbito da instrução de mérito, cuja conclusão foi que os argumentos apresentados não foram suficientes para sanar as irregularidades a eles atribuídas (peça 187, p. 25) .
Assim, concluo pela inexistência de qualquer prejuízo à defesa, e, portanto, não assiste razão aos recorrentes.
Da mesma forma, o pedido de declaração de iliquidez das contas porque as citações teriam ocorrido a mais de dez anos após o repasse dos recursos não deve ser acolhido.
Isso porque mesmo se fosse reconhecido que o transcurso do prazo de dez anos dos atos irregulares e da notificação, a aplicação do disposto no art. 6º, inciso II, c/c o art. 19 da IN/TCU 71/2012 não seria automática, pois demandaria evidências do alegado prejuízo ao exercício da ampla defesa e do contraditório no caso concreto.
Ademais, conforme exposto nas razões de decidir da decisão recorrida, os responsáveis tiveram ciência das pendências relativas à prestação de contas primeiramente na fase interna desta TCE, a partir de diversos elementos obtidos em decorrência da fiscalização exercida por este Tribunal no exercício de 2011, que fundamentou o Acórdão 936/2016-TCU-Plenário, e permitiram concluir pela possibilidade do exercício de defesa.
Assim,	 no presente caso, o alegado prejuízo ao direito de defesa não restou evidenciado.
Por fim, quanto à responsabilidade da advogada parecerista, entendo suficiente reafirmar que a recorrente emitiu pareceres pela regularidade da concorrência CC 1/2009, anuindo com todas as irregularidades no procedimento licitatório, sem realizar anotações quanto às diversas irregularidades como fuga da modalidade adequada do pregão eletrônico; a irregularidade na publicidade do aviso do edital, restringindo a competitividade do certame, e a montagem e direcionamento do procedimento licitatório, selecionando, de forma fraudulenta, empresa de fachada que deixou de executar o objeto contratado.
Por elucidativo, reproduzo o seguinte trecho do relatório acolhido pelo relator e que fundamentou a decisão recorrida:
52. Verifica-se que o parecer jurídico, emitido em 19/1/2009, somente aprova o edital, não está devidamente fundamentado e não está alicerçado em lição de doutrina ou jurisprudência (peça 22, p. 11-12) , caracterizando-se por seu caráter genérico e padronizado, que em nada esclarece. O STF admitiu a responsabilização de parecerista jurídico (MS 24.584) , desde que o parecer seja o do art. 38, parágrafo único, da Lei 8.666/1993, como no caso em apreço. 
53. O parecer jurídico de 16/3/2009 (peça 26, p. 3) , também emitido pela assessora jurídica Maria Gilnetes Nascimento, declarou, de forma genérica, que o procedimento licitatório atendeu aos dispositivos da Lei 8.666/1993, 'inclusive quanto à forma de publicação', não obstante a seleção da modalidade de licitação inadequada, a publicação deficiente do aviso do edital e a montagem e direcionamento do certame licitatório.
Assim, é possível perceber que a advogada anotou parecer jurídico com, no mínimo, culpa grave o suficiente para possibilitar aos gestores à prática de atos irregulares, atraindo para si a responsabilidade, em solidariedade com aqueles, conforme orienta a jurisprudência desta Corte (e.g. Acórdão 362/2018-TCU-Plenário | Relator: Ministro Augusto Nardes e Acórdão 51/2018-TCU-Plenário | Relator: Ministro-Substituto Augusto Sherman) .
Diante do exposto, incorporo os pareceres da Serur e do Parquet às minhas próprias razões de decidir e concluo pela procedência do recurso apresentado pelo Espólio de Manoel Mariano de Sousa (representado por Francisca Telis de Sousa) e pela improcedência dos demais recursos, razão pela qual VOTO por que este Tribunal adote a minuta de Acórdão que trago à apreciação deste Colegiado.
TCU, Sala das Sessões, em 12 de abril de 2023.
AROLDO CEDRAZ 
Relator